最高法院刑事判決　　　　　　一○○年度台上字第二○八三號
上　訴　人　台灣高等法院花蓮分院檢察署檢察官　
上　訴　人　
即　被　告　林永偉
選任辯護人　張政衡律師　　　　　　　　　　
上列上訴人等因被告殺人案件，不服台灣高等法院花蓮分院中華
民國一○○年二月十八日第二審判決（九十九年度上重訴字第二
號，起訴案號：台灣台東地方法院檢察署九十八年度偵字第二二
三三號），提起上訴，本院判決如下：
    主  文
原判決撤銷，發回台灣高等法院花蓮分院。
    理  由
本件原判決認定上訴人即被告林永偉有原判決事實欄所載殺人之
犯行，因而撤銷第一審之科刑判決，改判仍論處被告殺人罪刑（
處無期徒刑，褫奪公權終身）。固非無見。
惟按：(一)認定事實之證據，必須就相關聯之證據資料，予以整體
之綜合觀察，以判斷其證明力，不得將有關聯性之證據割裂，就
各個證據，個別判斷其證據價值。又認定犯罪事實所憑之證據，
並不以直接證據為限，間接證據亦包含在內，即綜合各種間接證
據，本於推理作用，為其認定犯罪事實之基礎，仍非法所不許。
本件被告與被害人黃淑慧因補習英文相識，進而交往，惟被害人
嗣後轉與陳慶賢來往，而有意與被告疏遠，被告遂於民國九十八
年九月十二日下午藉詞胸痛、欲討論工作及拜託被害人載其就醫
等情，計誘被害人於同日下午約七時許駕車前來之事實，已據被
告於偵查中及第一審調查時自承不諱（見相驗卷(二)七六至七八、
一○二頁，第一審卷(一)第一一頁）；而依證人陳慶賢所證，當日
下午六點三十分左右，被害人有打電話與其相約，要到其住處相
聚，並表示先去處理衣服之事，隨後即會趕到等語（見相驗卷(一)
第十四頁），如果無訛，被害人為因應上情，似擬先載送被告就
醫，隨即前往陳慶賢住處，與陳慶賢相聚。又依被告傳送給被害
人之簡訊所示，被告除要求被害人駕車載送其就醫外，更表示：
「不會要求做那個」，而所謂「不會要求做那個」，係指不會要
求性交之意，復據被告自白在卷（見原審卷第八六頁反面），並
有被害人手機內簡訊照片可稽（見相驗卷(二)第一頁），則被害人
似因畏懼被告性交之請求，而不欲前往，被告始以見面時不會要
求性交，作為要求被害人前來載其就醫之理由。另採自被害人陰
道編號三十三之棉棒DNA與被告之Y染色體DNA-STR 型別相符，不
排除其來自被告或與其具有相同父系血緣關係之人，有內政部警
政署刑事警察局九十八年十月二十九日刑醫字第○九八○一三三
六四四號鑑驗書在卷可按（見相驗卷(三)第一五○頁）。上開鑑驗
書對被告不利，雖不能採為不利於被告認定之唯一證據，但被告
於警詢時及九十八年九月二十七日偵查中竟否認曾與被害人為性
交（見相驗卷(二)第七八、一○三、一○七頁），直至因罪嫌重大
，被檢察官聲請第一審法院裁定收押禁見後，始坦承與被害人為
性交（見偵查卷第七八頁）。則倘如被告所辯，其與被害人係男
女朋友，該次性交係被害人主動求歡，被告於警詢及前述偵查時
何須說謊？而被告既以見面時不會要求性交作為要求被害人前來
載其就醫之理由，且被害人當晚另與陳慶賢有約，時間緊迫，被
害人是否可能未依被告請求送其就醫，反竟主動求歡，與被告性
交？況被告與被害人果係兩情相悅而發生性行為，何以被害人大
腿內兩側有六乘四、六乘三平方公分之擦傷痕跡（見相驗卷(一)第
一三四頁）？再者，依鑑定證人即法醫師劉景勳所證，被害人背
部表淺之撫慰性咬痕，應是死亡前後一個小時內所造成，但比較
偏向是死後所造成等語（見第一審卷第(三)第七三頁反面），如果
無誤，則原審認定被害人係於生前與被告合意性交，是否與卷證
資料相符？又被告臥室地板很髒，滿是灰塵，其前去現場勘察時
，發現被害人之內褲放在床上，但七分褲（即牛仔褲）是丟在床
底下，所以七分褲沾有很多灰塵之事實，已據證人即警員謝慧明
證述在卷（見第一審卷(三)第六八頁反面、第七○頁）；而被告坦
承被害人全身之衣褲（含上衣、內衣、牛仔褲及內褲），均是被
告所脫掉（見相驗卷(二)第一○三頁），按諸被害人為被告所毆打
，致全身傷痕累累之情，且被害人之七分褲竟任意棄置滿是灰塵
之地板上，及被害人背部表淺之撫慰性咬痕又比較偏向是死後所
造成，則原審認定被害人係於生前與被告合意性交，是否合乎常
情？究竟實情如何，基於公平正義及被害人名節之維護，自有究
明之必要。原審未詳為勾稽，以釐清真相，即遽行判決，自有未
合。(二)科刑判決書記載之犯罪事實，為論罪科刑適用法律之基礎
，故凡於適用法令有關之事項，必須詳加認定明確記載，方為合
法。原判決事實認定被告與被害人雙方為感情之定位及被告未來
工作之不確定起口角，並拉扯爭執，被告仗其身高一百八十公分
之體型優勢，使被害人撞斷一顆下排外側門齒、掉落一邊耳環之
外，尚在前額碰撞一處約一點二公分乘一點二公分之挫傷、右後
頂骨受有三道各約一點五公分之血腫、正胸前有一處瘀傷、左胸
近肩膀部位有瘀挫傷（約三乘二公分）、右肩膀近胸部位有瘀挫
傷（約三乘二公分）、左膝及小腿前部有瘀傷各一處（表淺）、
右膝有瘀傷一處（約四乘三公分）、二處瘀傷（表淺）、右小腿
前部瘀傷（表淺散發多處）之傷害等情（見原判決第一、二頁，
事實一）。於理由中亦僅依法務部法醫研究所解剖及鑑定報告書
之記載及劉景勳之證詞，而謂：「被害人於被告住處與被告發生
爭執，其下排門齒因而斷落一顆，身上傷痕多處」（見原判決第
十三頁），而一般單純之「拉扯爭執」如何可能造成被害人頭頂
部及下排外側門齒斷落之傷勢？被告自承其與被害人打鬥十幾分
鐘，並以拳頭毆打被害人，致被害人門齒斷落之自白（見偵查卷
第八二、八三頁），是否可採？究竟被告如何造成被害人上述不
小之傷害，原判決均未於事實內詳加認定，並於理由中論述明白
，難謂合法。(三)有罪之判決書，對於被告有利之證據不採納者，
應記載其理由，為刑事訴訟法第三百十條第二款所明定。故有罪
判決書對於被告有利之證據，如不加採納，必須說明其不予採納
之理由，否則即難謂無判決不備理由之違誤。是事實審法院應於
審判期日就被告否認犯罪所為有利之辯解事項與證據，予以調查
，而於有罪判決理由內詳加論列，否則率行判決，即屬於法有違
。原判決認定被告於行為當時辨識其行為違法，或依其辨識而為
行為之能力，並無不能、欠缺或顯著減低之情況，係以被告雖因
長期罹患情感性精神病（躁鬱症），且長期接受精神科治療，惟
依被告案發前後之作為、證人即醫師許政賢之證言，以及囑託高
雄市立凱旋醫院作鑑定結果，被告並無上開情形（原判決第十五
至十八頁），為其主要論據。然許政賢於第一審審理中證稱：「
最後一次（九月九日）被告是提早回診，被告跟我提到有時候會
想像死亡，有負面的想法，……因為……最近跟網路上認識的女
朋友分手了，所以心情變得比較不好，……我就把被告抗憂鬱的
藥物一顆改為一點五顆」、「通常臨床上，……躁鬱症的病人跟
人格違常的病人最常出現暴力」等語（第一審卷(二)第二一八、二
一九頁）；證人即醫師楊重源亦證稱：被告於九十七年有住過精
神科病房，那時是因為憂鬱的情形，他有服藥過量自殺（見第一
審卷(二)第二二二頁反面）；及高雄市立凱旋醫院九十九年十一月
三十日函覆原審稱：「……但案主（被告）有情感性精神病，對
於衝動控制力會比平常人來得低，也比平常人來得容易激動、生
氣」（見原審卷第一一一頁）。苟均屬實在，則其與上開鑑定報
告書所載被告衝動之行為與其精神症狀之關連性不高之鑑定結果
是否相符？而上情與被告是否有刑法第十九條第一項、第二項規
定之適用攸關，自應詳予調查釐清。乃原審就上情未詳予調查研
求，復未說明上開證據何以不能為有利於被告論斷之理由，致上
訴意旨得據以指摘，其查證未盡且理由欠備，遽行判決，難昭折
服。檢察官及被告上訴意旨均指摘原判決不當，為有理由，應認
有撤銷發回更審之原因。
據上論結，應依刑事訴訟法第三百九十七條、第四百零一條，判
決如主文。
中    華    民    國  一○○  年    四    月  二十八  日
                      最高法院刑事第八庭
                          審判長法官  花  滿  堂  
                                法官  黃  正  興  
                                法官  洪  昌  宏  
                                法官  徐  昌  錦  
                                法官  王  聰  明  
本件正本證明與原本無異
                                      書  記  官  
中    華    民    國  一○○  年    五    月    二    日
                                                      Ｅ